臺灣臺中地方法院民事判決　　　　　　　96年度訴字第1251號
原　　　告　戊○○
訴訟代理人　何志揚律師
複代理人　　己○○
被　　　告　甲○○
　　　　　　乙○○
共　　　同
訴訟代理人　楊盤江律師
上列當事人間請求分割共有物事件，本院於民國96年12月27日言
詞辯論終結，判決如下：
    主      文
被告甲○○、乙○○應就其等之被繼承人詹明雄所有如附表所示
土地之應有部分各三分之一，辦理繼承登記。
兩造共有如附表所示之土地應予變價分割，所得價金按原告三分
之一、被告甲○○二分之一、被告乙○○六分之一之比例分配。
訴訟費用由被告甲○○負擔二分之一、被告乙○○負擔六分之一
，餘由原告負擔。
    事實及理由
壹、本件原告主張：如附表所示之土地8筆（下稱系爭8筆土地）
    為原告、被告甲○○及被告之被繼承人詹明雄所共有，應有
    部分如附表所示。系爭8筆土地並無因物之使用目的，或法
    令規定不能分割之情形，兩造對於系爭8筆土地亦無不分割
    之約定，惟就分割方法無法獲得協議。又原共有人詹明雄已
    於民國95年4月22日死亡，其中之繼承人丙○○、丁○○拋
    棄繼承，是詹明雄就系爭8筆土地之應有部分各6分之1，應
    由其他繼承人即被告甲○○、乙○○繼承，被告甲○○、乙○○應就其等被繼承人詹明雄之應有部分辦理繼承登記以利
    分割。系爭378、377之1、377之2、377之3地號4筆土地固相
    臨可合併分割，然該4筆土地之面積合併僅83平方公尺，如
    按原物分割，原告僅分得27.6平方公尺，被告乙○○分得之
    面積更少，根本無法搭建房屋，因此採變價分割之方法分割
    ，對全體共有人始有利益。另系爭377之5地號土地之面積僅
    3平方公尺，亦採變價分割對全體共有人最為有利。又系爭
    312、312之1、312之2地號3筆土地雖相臨得為合併分割，然
    該3筆土地面積合併188平方公尺，如採原物分割，原告雖得
    分得66.6平方公尺，但因系爭312之1、312之2地號2筆土地
    未臨道路，勢必另外預留道路用地，如此一來每人分得之土
    地更少，顯然不適合原物分割，以變賣分割之分割方法對全
    體共有人較為有利。並聲明：請求判決如主文第一、二項所
    示。
貳、被告則以：
    同意變價分割等語，資為抗辯。並聲明：請求駁回原告之訴
    。
、法院之判斷：
一、原告主張系爭8筆土地原登記為原告、被告甲○○及被告之
    被繼承人詹明雄所共有，應有部分如附表所示，系爭8筆土
    地並無因物之使用目的，或法令規定不能分割之情形，兩造
    對於系爭8筆土地亦無不分割之約定，惟就分割方法無法獲
    得協議；又原共有人詹明雄已於95年4月22日死亡，其繼承
    人為被告甲○○、乙○○、丙○○、丁○○，其中丙○○、
    丁○○已拋棄繼承，其餘之繼承人尚未就詹明雄就系爭8筆
    之應有部分3分之1辦理繼承登記等事實，業據原告提出土地
    登記謄本、地籍圖謄本、繼承系統表及戶籍謄本為證（見本
    院卷第15至34頁），復為被告所不爭執，並經調閱本院95年
    度繼字第942號卷查明無訛，堪信原告此部分主張屬實。
（一）按各共有人得隨時請求分割共有物；但因物之使用目的不
      能分割或契約定有不分割之期限者，不在此限，民法第82
      2條第1項定有明文。查系爭8筆土地並無因物之使用目的
      ，或法令規定不能分割之情形，兩造對於系爭8筆土地亦
      無不分割之約定，惟就分割方法無法獲得協議，原告請求
      分割系爭8筆土地，應予准許。
（二）次按法院裁判分割共有物而以原物分配於各共有人時，係
      使共有關係變更為單獨所有，其性質為共有人間應有部分
      之交換，自屬處分行為，如係變賣共有物而以價金分配於
      共有人，即係以處分共有物為分割之方法，均以共有人之
      處分權存在為前提，如果共有人就共有物並無處分權可資
      行使，法院即無從基此為裁判分割。換言之，分割共有物
      ，性質上為處分行為，依民法第759條之規定，共有不動
      產之共有人中有人死亡時，於其繼承人未為繼承登記以前
      ，自不得分割共有物。惟於本件訴訟中，請求已死亡共有
      人之繼承人辦理繼承登記，並合併請求對該等繼承人及其
      餘共有人為分割共有物之請求，不但符合訴訟經濟原則，
      亦與民法第759條及強制執行法第130條規定之旨趣無違（
      最高法院69台上字第1134號、69年台上字第1012號判例參
      照）。查系爭8筆土地原共有人之一之詹明雄就系爭8筆土
      地有所有權應有部分3分之1，詹明雄已於95年4月22日死
      亡，其繼承人為被告甲○○、乙○○，其等尚未就詹明雄
      之應有部分辦理繼承登記，已如前述，是原告聲明一訴請
      被告甲○○、乙○○應就其等被繼承人詹明雄就系爭8筆
      土地應有部分3分之1辦理繼承登記，應予准許。
（三）按共有物之分割方法，不能協議決定者，法院得因任何共
      有人之聲請，命以原物分配於各共有人，或變賣共有物，
      以價金分配於各共有人，民法第824條第2項定有明文。又
      共有物分割之方法，須先就原物分配，於原物分配有困難
      時，始予變賣，以價金分配於各共有人（最高法院51年台
      上字第271號判例參照）。再者，法院就共有物所定之分
      割方法，分配原物與變賣之而分配價金，孰為適當，有自
      由裁量之權，不受任何共有人主張之拘束（最高法院29年
      上字第1792號判例參照）。準此，請求分割共有物之訴，
      法院應依民法第824條第2、3項之規定，斟酌共有人之意
      願，共有物之性質、經濟效益及全體共有人之利益，為公
      平適當之分配。系爭8筆土地經本院會同兩造及地政人員
      勘驗、測量結果：系爭312、312之1、312之2地號土地雜
      草叢生，位於農業試驗所土地與臺中市○○路商店之間，
      未臨馬路；系爭378地號土地未臨道路，部分土地遭占用
      搭建鐵皮屋；系爭377之1、377之2、377之3及377之5地號
      土地臨臺中港路，其中系爭377之1、377之3地號土地部分
      遭占用搭建建物，其位置面積詳如附圖所示等情，有現場
      照片、勘驗筆錄、複丈成果圖（即本判決附圖）附卷可稽
      （見本院卷第72、79至81頁）。查系爭312、312之1、312
      之2及378地號土地均未臨道路，以變價分割為宜；系爭37
      8、377之1、377之2、377之3地號4筆土地固面臨臺中港路
      ，且互相毗臨而可合併分割，然該4筆土地之面積合併僅
      83平方公尺，如以原物分割，原告僅分得27.6平方公尺，
      被告乙○○分得之面積為13.8平方公尺，不利於使用；系
      爭377之5地號土地之面積僅3平方公尺，未與其他系爭土
      地相臨，亦採變價分割對全體共有人有利。再者，兩造均
      同意變價分割，故本院認以變價分割方式分割系爭8筆土
      地，應屬妥適。
（四）綜上所述，為發揮系爭8筆土地之最高經濟上利用價值，
      符合分割共有物徹底消滅共有關係、公平合理之本旨，以
      及尊重兩造意願，本院認系爭8筆土地以採變賣之方式，
      將所賣得之價金依共有人之應有部分比例，分配予兩造取
      得，對兩造較為有利。爰依民法第824條第2項第2款規定
      ，定分割系爭8筆土地之分割方法為變價分割，並按兩造
      就系爭8筆土地應有部分之比例，就變賣所得價金分配為
      原告3分之1、被告甲○○2分之1、被告乙○○6分之1。
二、末按分割共有物事件，本質上並無訟爭性，兩造本可互換地
    位，由任一共有人起訴請求分割，均無不可；本件原告請求
    分割雖有理由，但如由被告負擔全部費用，顯有失公平，是
    本院酌量兩造之情形，認訴訟費用宜由兩造依應有部分比例
    分擔，併此敘明。
三、本件事證已臻明確，兩造其餘攻擊防禦方法與舉證，核與判
    決結果無影響，爰不逐一論述，附此敘明。
四、訴訟費用負擔之依據：民事訴訟法第78條、第85條第1項但
    書、第80條之1。
中　　華　　民　　國　　96　　年　　12　　月　　31　　日
                  民事第三庭    法  官  黃渙文
正本係照原本作成。
如對本判決上訴，須於判決送達後20日內向本院提出上訴狀。
中　　華　　民　　國　　96　　年　　12　　月　　31　　日
                                書記官
附表：
┌──┬────────┬────┬────┬────────┐
│編號│共有土地        │面積    │共有人  │應有部分        │
├──┼────────┼────┼────┼────────┤
│  1 │臺中市西屯區惠來│27平方公│戊○○  │3分之1          │
│    │厝段378地號土地 │尺      ├────┼────────┤
│    │、地目建        │        │詹明雄  │3分之1          │
│    │                │        ├────┼────────┤
│    │                │        │甲○○  │3分之1          │
├──┼────────┼────┼────┼────────┤
│  2 │臺中市西屯區惠來│14平方公│戊○○  │3分之1          │
│    │厝段377之1地號土│尺      ├────┼────────┤
│    │地、地目建      │        │詹明雄  │3分之1          │
│    │                │        ├────┼────────┤
│    │                │        │甲○○  │3分之1          │
├──┼────────┼────┼────┼────────┤
│  3 │臺中市西屯區惠來│21平方公│戊○○  │3分之1          │
│    │厝段377之2地號土│尺      ├────┼────────┤
│    │地、地目建      │        │詹明雄  │3分之1          │
│    │                │        ├────┼────────┤
│    │                │        │甲○○  │3分之1          │
├──┼────────┼────┼────┼────────┤
│  4 │臺中市西屯區惠來│21平方公│戊○○  │3分之1          │
│    │厝段377之3地號土│尺      ├────┼────────┤
│    │地、地目建      │        │詹明雄  │3分之1          │
│    │                │        ├────┼────────┤
│    │                │        │甲○○  │3分之1          │
├──┼────────┼────┼────┼────────┤
│  5 │臺中市西屯區惠來│3平方公 │戊○○  │3分之1          │
│    │厝段377之5地號土│尺      ├────┼────────┤
│    │地、地目建      │        │詹明雄  │3分之1          │
│    │                │        ├────┼────────┤
│    │                │        │甲○○  │3分之1          │
├──┼────────┼────┼────┼────────┤
│  6 │臺中市西屯區惠來│178平方 │戊○○  │3分之1          │
│    │厝段312地號土地 │公尺    ├────┼────────┤
│    │、地目建        │        │詹明雄  │3分之1          │
│    │                │        ├────┼────────┤
│    │                │        │甲○○  │3分之1          │
├──┼────────┼────┼────┼────────┤
│  7 │臺中市西屯區惠來│9平方公 │戊○○  │3分之1          │
│    │厝段312之1地號土│尺      ├────┼────────┤
│    │地、地目建      │        │詹明雄  │3分之1          │
│    │                │        ├────┼────────┤
│    │                │        │甲○○  │3分之1          │
├──┼────────┼────┼────┼────────┤
│  8 │臺中市西屯區惠來│1平方公 │戊○○  │3分之1          │
│    │厝段312之2地號土│尺      ├────┼────────┤
│    │地、地目建      │        │詹明雄  │3分之1          │
│    │                │        ├────┼────────┤
│    │                │        │甲○○  │3分之1          │
└──┴─────────────┴────┴────────┘
